臺灣高雄地方法院刑事判決　　　　　　　　　　　　　　　九十一年度再字第一號
　　公　訴　人　臺灣高雄地方法院檢察署檢察官
　　被　　　告　乙○○
　　　　　　　　甲　○
　　選任辯護人　蔡錫欽律師
　　　　　　　　戴仲懋
右列被告等因違反懲治走私條例案件，經檢察官提起公訴（八十八年度偵字第九六三
八號），本院前以八十九年度訴字第二六五號判決確定後，經被告等聲請再審，經本
院九十一年度聲再字第七號裁定開始再審，本院判決如左：
    主  文
乙○○、甲○均無罪。
    理  由
一、本件被告乙○○、甲○前因與洪玉成、張益賓共同私運管制物品進口逾公告數額
    犯行，經檢察官提起公訴，本院於民國八十九年十二月十九日，以八十九年度訴
    字第二六五號刑事判決，分別判處被告乙○○、甲○有期徒刑七月，緩刑二年及
    有期徒刑六月，緩刑二年，雖經被告乙○○、甲○上訴台灣高等法院高雄分院，
    然渠等均於九十年四月二十五日撤回上訴而確定。另共同被告洪玉成、張益賓於
    上訴第二審後，雖仍為臺灣高等法院高雄分院以九十年度上訴字第二一一號駁回
    上訴，然該二人仍不服再上訴第三審，經最高法院撤銷發回更審（九十年度台上
    字第四一三八號），更審之臺灣高等法院高雄分院以扣案之日月貝經送驗鑑定結
    果，行政院農委會水產試驗所九十年十一月十四日（九○）農水試生字第九○二
    二○一三二五號函文認不能遽認係來自中國大陸，而為洪玉成、張益賓二人無罪
    判決確定（見九十年度上更（一）字第二五八號刑事判決），此有前開刑事判決
    一份在卷可稽，並經本院依職權調閱審核無訛，而前開農委會文產試驗所鑑定函
    文係成立於被告乙○○、甲○前開有罪判決確定之後，又該函文所示證據雖為前
    開被告有罪判決前即已扣案存在之日月貝，惟該函文核屬事實審法院判決前業已
    存在，當時未能援用審酌，至其後始行發現之證據，合於刑事訴訟法第四百二十
    條第一項第六款所規定得以開始再審之理由，從而本件被告乙○○、甲○乃據以
    聲請再審，並經本院於九十一年五月九日為開始再審之裁定（九十一年度聲再字
    第七號），合予敘明。
二、本件公訴意旨略以：被告乙○○係順豐號漁船船長、被告甲○係順豐號漁船船員
    ，被告乙○○於八十八年四月一日中午某時許，駕駛順豐號漁船在東經一一八度
    二五分、北緯二二度三五分處捕魚作業時，意圖營利，向大陸漁船販入重達一七
    三○七公斤之扇貝欲返台銷售圖利，被告甲○與另外之同行船員即另案共同被告
    洪玉成、張益賓明知係大陸漁獲，竟基於幫助之犯意，共同搬運上船並夾藏於機
    艙內，嗣於同年四月三日十二時許，返抵高雄港第一港口燈塔西方三．五海浬處
    之我國海域，為內政部警政署水上警察局第五警察隊查獲，因認被告乙○○涉有
    懲治走私條例第二條第一項私運管制物品販賣罪嫌、被告甲○涉有懲治走私條例
    第二條第一項私運管制物品販賣罪之幫助罪嫌云云。
三、按犯罪事實應依證據認定之，無證據不得推定其犯罪事實；又不能證明被告犯罪
    者，應諭知無罪之判決；刑事訴訟法第一百五十四條、第三百零一條第一項分別
    定有明文。又犯罪事實之認定，應憑真實之證據，倘證據是否真實尚欠明確，自
    難以擬制推測之方法，為其判斷之基礎；而認定犯罪事實之證據係指足以認定被
    告確有犯罪行為之積極證據而言，該項證據自須適合於被告犯罪事實之認定，始
    得採為斷罪資料（最高法院五十三年著有臺上字第六五六號、二十九年上字第三
    一○五號判例參照）。且刑事訴訟上證明之資料，無論其為直接或間接證據，均
    須達於通常一般之人均不致有所懷疑，而得確信其為真實之程度，始得據為有罪
    之認定，若其關於被告是否犯罪之證明未能達此程度，而有合理懷疑之存在，致
    使無從形成有罪之確信，根據「罪證有疑，利於被告」之證據法則，即不得遽為
    不利被告之認定（最高法院七十六年度臺上字第四九八六號判例參照）。
四、本件公訴人認被告乙○○、甲○涉犯有前述犯行，無非係以被告乙○○、甲○及
    共同被告洪玉成、張益賓於警訊時已坦承係向大陸漁船購入扣案物，且扣案之扇
    貝經財政部關稅總局進口貨品原產地認定委員會決議認定原產地係中國大陸，有
    該局八十八年十一月十九日高普海字八八一○四一八七號函在卷可按等情，為其
    論罪之主要依據。訊據被告乙○○、甲○均否認有何走私犯行，並均辯稱：本件
    有四個被告，其中兩個被判無罪，故渠等也應該為無罪判決等語。經查：
（一）本院依職權審閱卷附警訊筆錄所載，被告乙○○於警訊時係供稱：「（日月蛤
      ）向不知名商船買的，花了四萬元新台幣」、「係商船主動靠我漁船賣給我們
      的」（見警訊卷第一頁反面及第五頁）；而共同被告洪玉成亦供稱：「是一艘
      商船撥給我們的，商船船名是英文的，我不認識，貨款是船長和商船上的人談
      的，我不清楚」等語（見警訊卷第八頁反面），而同案被告甲○及張益賓於警
      訊時均未提及扣案之日月蛤如何取得情事。從而，公訴人指稱上開被告四人於
      警訊時承認向大陸漁船購入扣案魚貨一事，尚有誤會。而本件日月蛤係順豐號
      漁船船長即被告乙○○在東經一一八度二五分，北緯二二度三五分海域作業時
      ，向越南籍商船購買等節，有該越南商船船主出具之證明書附卷可稽（臺灣高
      等法院高雄分院九十年上訴字第二一一號卷第八十五、八十六頁），顯見本案
      係在公海上交易，並非是在大陸地區交易後私運進口，已與懲治走私條例第十
      二條自大陸地區私運物品進入台灣地區之構成要件不相當。
（二）況日月蛤依文獻所載，在台灣海峽常見，尤以台南沿海最多，本件公訴人以偵
      查卷所附之財政部關稅總局進口貨品原產地認定委員會八十八年十一月十九日
      高譜海字第八八一０四一八七號函認定「扣案日月蛤原產地為中國大陸」，其
      認定理由及依據僅泛稱：參據專家意見研判等語，得否遽為被告不利證據之認
      定，尚值得商榷，蓋在台灣海峽之魚類，台灣及對岸之中國大陸，均可以在台
      灣海峽捕獲，上開認定委員會藉由何種鑑定手續確定扣案日月蛤之原產地係屬
      中國大陸一節，尚有可慮；且依行政院農業委員會水產試驗所九十年三月二十
      八日（九○）農水試生字第一三六六號函所示，日月蛤分布全世界有九種，分
      布在熱帶及亞熱帶海域，非專屬於中國大陸地區等情，亦有該函附於臺灣高等
      法院高雄分院九十年上訴字第二一一號卷頁五十五可證。是而本案查扣之日月
      蛤究屬九種中哪一種，經前開臺灣高等法院高雄分院依職權將扣案之物品送請
      行政院農業委員會水產試驗所鑑定種類及出產地結果，認定係屬海扇蛤科之蝦
      夷海扇蛤，主要生活於低溫高鹽之淺海區，分布於日本及韓國，目前大陸北方
      已有人工養殖等節，有行政院農業委員會水產試驗所九十年一月十四日（九○
      ）農水試生字第九０二二０一三二五號函附卷可稽（見臺灣高等法院高雄分院
      九十年上更（一）字第二五八號卷頁八六），則扣案之貝類既分布在日本及韓
      國，並非專屬大陸地區，而目前大陸北方雖有人工養殖，但養殖成效及出口或
      販售狀況均無明確文獻統計，自不得僅以中國大陸北方已有人工養殖，即遽認
      扣案之扇貝係來自中國大陸地區。
五、綜上所述，被告乙○○、甲○於警訊時既僅供述：向不知名商船買的，並未供承
    向大陸漁船購入扣案漁貨，而該漁獲是向越南籍商船所購買等節，業如前述，且
    扣案貝類既係分布於日本及韓國等沿海地區，並非專屬大陸地區所產，自無法遽
    為被告二人有罪事實認定，且本院遍查全卷，均查無其他積極證據可資證明上開
    扣案物係產自大陸地區之物品，則本件被告乙○○、甲○之犯罪尚屬不能證明，
    揆諸前揭法條及判例意旨，本院自應為被告無罪之諭知。
據上論斷，應依刑事訴訟法第三百零一條第一項，判決如主文。
本案經檢察官林永富到庭執行職務。
中      華      民      國      九十一      年  十一    月    二十一    日
                                  臺灣高雄地方法院刑事第六庭
                                          法  官  邱  基  峻
右正本證明與原本無異。
如不服本判決，應於判決送達後十日內，向本院提出上訴狀。
                                          書記官    顏平國
中    華    民    國      九十一      年      十一      月      二十二  日
